【裁判字號】    99,易,1387
【裁判日期】    990721
【裁判案由】    恐嚇
【裁判全文】
臺灣臺中地方法院刑事判決              99年度易字第1387號
公  訴  人  臺灣臺中地方法院檢察署檢察官
被      告  戊○○
            丙○○
上列被告等因恐嚇案件，經檢察官提起公訴（99年度偵字第1288
號、第8150號），本院判決如下：
    主    文
戊○○幫助犯恐嚇取財罪，累犯，處有期徒刑伍月，如易科罰金
，以新台幣壹仟元折算壹日。
丙○○幫助犯恐嚇取財罪，處有期徒刑肆月，如易科罰金，以新
台幣壹仟元折算壹日。
    犯罪事實
一、戊○○前於民國96年間因詐欺案件，經本院96年度易字第36
    95號判處有期徒刑5 月，並減為2 月又15日確定，甫於97年
    1 月31日易科罰金執行完畢。詎不知悛悔，其經由丙○○（
    綽號「阿忠」）之介紹，得知乙○○（綽號「飛龍」）係四
    處收購他人在金融機關所開立帳戶之存摺、金融卡（含密碼
    ，以下均稱金融卡等物）後，再轉售予不詳集團，而該帳戶
    之金融卡等物係遭該集團利用以遂行詐欺或恐嚇取財等財產
    上犯罪之目的，戊○○仍於98年5 月間某日，先將其向孫若
    寧所取得臺北富邦商業銀行帳戶之金融卡等物，與丙○○一
    同交予乙○○（關於孫若寧、戊○○、丙○○、乙○○出售
    孫若寧帳戶所涉犯幫助詐欺取財部分，業據臺灣彰化地方法
    院以99年度簡字第693 號判決，各判處有期徒刑4 月、5 月
    、5 月及6 月，經戊○○、丙○○提起上訴，孫若寧、乙○○部分已確定）。戊○○又另行基於意圖為自己不法所有之
    犯意，於上開交付孫若寧帳戶後之2 、3 日，在友人甲○○
    位於臺中市○○○街之租屋處（地址不詳），向甲○○訛稱
    因自己之信用不良，需借用甲○○帳戶以存取資金，使甲○○不疑有他，乃交付其所申請兆豐國際商業銀行臺中分行（
    下稱兆豐銀行臺中分行）之帳戶（帳號00000000000 號）之
    金融卡等物予戊○○，戊○○取得上開甲○○帳戶提款卡等
    物後，遂與丙○○各基於幫助他人恐嚇取財之犯意，相偕將
    該帳戶之金融卡等物交付乙○○，戊○○則自乙○○處取得
    提供孫若寧、甲○○帳戶之報酬（每個帳戶以1 萬8 千元計
    算）。又戊○○本應將該筆款項朋分予丙○○、甲○○、孫
    若寧，惟戊○○另萌貪念，竟將全數款項中飽私囊（此部分
    是否另涉侵占情事，未據起訴，且與起訴部分顯無裁判上一
    罪關係，本院不予審究）。丙○○不甘未分得報酬，乃向甲○○、孫若寧告知上情，其3 人並偕同戊○○前往臺中市○○路某酒店向乙○○徵詢如何處理。甲○○雖本欲向乙○○
    索回帳戶之金融物卡等物之意，然因乙○○允諾再行給予報
    酬，甲○○已明知其帳戶之金融卡等物將遭乙○○轉售予不
    詳集團利用以遂行財產上犯罪之目的，仍基於幫助他人恐嚇
    取財之故意，同意出售予乙○○，事後並收取乙○○交予丙○○所轉交之1 萬4 千元報酬，俟乙○○再將上開孫若寧、
    甲○○之帳戶金融卡等物，以客運托運之方式寄交至高雄地
    區予綽號「阿賜」之不詳成年男子，並以每個帳戶2 萬元之
    價格獲取報酬，戊○○、丙○○、甲○○、乙○○即以此方
    式，幫助獲得甲○○上開金融卡等物之人及所屬集團之成員
    ，作為收取贓款及逃避警方追緝使用。嗣該集團成員取得上
    開甲○○之金融卡等物後，即基於意圖為自己不法所有之犯
    意，於98年7 月29日10時許，撥打電話予施如心，佯稱施如
    心之子楊忠哲遭綁架，需立即匯款32萬元方可獲釋」，使施
    如心心生畏懼，而於同日前往臺北市○○區○○路156-1 號
    兆豐銀行臨櫃匯款32萬元至甲○○上開帳戶內。嗣經施如心
    與楊忠哲聯絡後始知受騙（甲○○所涉幫助恐嚇取財部分，
    另由合議庭裁定由受命法官獨任依簡易判決處刑）。
二、案經臺中市警察局移送臺灣臺中地方法院檢察署檢察官提起
    公訴。
    理    由
壹、查本判決以下所引用被告以外之人於審判外之言詞或書面陳
    述，而不符合刑事訴訟法第159 條之1 至第159 條之4 之規
    定者，業經本院於審理時當庭提示而為合法之調查，公訴人
    、被告於本院審理時均同意作為證據（見本院卷第59頁正、
    反面），復經審酌前開證據作成或取得之狀況，並無非法或
    不當取證之情事，且亦無顯不可信之情況，故本院認為適當
    而均得以作為證據，依刑事訴訟法第159 條之5 第1 項規定
    ，均具有證據能力，先予敘明。
貳、實體部分：
一、訊據被告戊○○、丙○○於本院審理中，對於交付甲○○帳
    戶之提款卡等物予乙○○，係犯幫助他人恐嚇取財乙節均坦
    承不諱，且查：
  (一)甲○○所開立上開兆豐銀行臺中分行之帳戶（帳號00000000
    000 號）之金融卡等物，係甲○○交付被告戊○○後，再由
    被告戊○○、丙○○一同交付乙○○，乙○○復以客運托運
    之方式寄交綽號「阿賜」之不詳成年男子，且施如心遭該取
    得甲○○帳戶提款卡等物之恐嚇集團成員以虛偽情節恐嚇後
    ，乃匯款32萬元至甲○○上開帳戶等情，業據被害人施如心
    於警詢中指述綦詳（見警卷第11-12 頁），又經被告2 人於
    本院審理中互為證人、及證人甲○○、乙○○於本院審理中
    證稱明確，並有施如心匯款所填具之存款憑條、兆豐商業銀
    行98年8 月21日（98）兆銀臺中字第511 號函所附該帳戶開
    戶資料、客戶存款資料明細表在卷可稽（見警卷第14、18-2
    1 頁）。
  (二)又被告戊○○原本係向甲○○訛稱「因自己之信用不良，需
    借用甲○○帳戶以存取資金」云云，使甲○○誤信為真而交
    付帳戶之金融卡等物，迄至被告丙○○不甘遭被告戊○○獨
    吞報酬後將實情告知甲○○，甲○○始知其帳戶係由被告戊○○、丙○○交予乙○○，乙○○再出售予不詳集團乙情，
    業據被告戊○○於本院審理中坦承不諱（見本院卷第58頁）
    ，核與證人丙○○、甲○○於本院審理中證稱情節相符（見
    本院卷第53頁正、反面、56頁反面），是被告戊○○為達成
    收購帳戶之目的，顯係基於不法所有之意圖，向甲○○施用
    詐術而取得甲○○上開帳戶之金融卡等物，亦無疑義。
  (三)再按刑法上之幫助犯，係對於犯罪與正使用犯有共同之認識
    ，而以幫助之意思，對於正犯資以助力，而未參與實施犯罪
    之行為者而言（最高法院75年度台上字第1509號、88年度台
    上字第1270號判決意旨參照）。是以，如未參與實施犯罪構
    成要件之行為，且係出於幫助之意思提供助力，即屬幫助犯
    ，而非共同正犯。又詐欺集團成員間如何分工、分工之範圍
    為何雖無定律，然收購帳戶之行為，於客觀上非屬詐欺取財
    或恐嚇取財等財產犯罪之構成要件行為，是單純收購帳戶之
    人，主觀上有無將該集團成員所為詐欺、恐嚇取財之行為當
    作自己行為之一部而有共同犯罪之意思，仍需依證據法則予
    以究明。查證人丙○○於偵查中雖證稱：戊○○得知伊與綽
    號「飛龍」之乙○○在收簿子，戊○○也想加入這個集團，
    展現收簿子的實力，故先後由伊帶戊○○將孫若寧、甲○○
    帳戶之存摺等物交予乙○○等語（見偵字第1288號卷第42頁
    ），然被告戊○○於本院準備程序已堅稱：渠2 人將孫若寧
    、甲○○之帳戶存摺等物交付乙○○後，係以每個帳戶1 萬
    8 千元向乙○○收取報酬，乙○○並未表示日後可再由詐欺
    集團處，按比例分得實際詐欺或恐嚇所得之款項等語明確（
    見本院卷第21頁），被告丙○○於本院審理中亦供稱：伊僅
    係單純收購帳戶，並非詐欺或恐嚇集團之成員等語在卷（見
    本院卷第60頁反面），核與證人乙○○於臺灣彰化地方法院
    檢察署98年度偵字第9820號偵查及本院審理中已證稱：伊向
    丙○○、戊○○收取帳戶之存摺等物後，係以每帳戶1 萬8
    千元支付報酬，伊將所收得之帳戶寄予綽號「阿賜」之不詳
    成年男子後，則每帳戶收受2 萬元之報酬，日後伊不會再分
    得對方向他人恐嚇或詐欺所得之款項，伊亦未參與該集團向
    他人恐嚇或詐欺之行為等情節相符（見偵字第9829號影卷第
    62頁反面、本院卷第55頁反面），從而，乙○○及被告戊○○、丙○○固就「收購帳戶」之行為有所分工，然遍閱全卷
    ，既查無其3 人與本案實行兼含恐嚇性質詐術之集團正犯間
    ，有何犯意聯絡及行為分擔，事後亦未朋分詐欺或恐嚇所得
    款項，自難徒憑被告丙○○所提及「集團」此字眼，遽認渠
    等亦屬實施詐欺或恐嚇手段之集團成員，而認被告2 人與詐
    欺集團正犯間有何犯意聯絡及行為分擔，公訴意旨認被告2
    人為本案恐嚇取財犯行之共同正犯，尚有誤會。
  (四)綜上調查結果，本案事證明確，被告2 人犯行洵堪認定，應
    依法論科。
二、按刑法上之幫助犯，係對於犯罪與正犯有共同之認識，而以
    幫助之意思，對於正犯資以助力，而未參與實施犯罪之行為
    者而言（最高法院75年度台上字第1509號、88年度台上字第
    1270號判決意旨參照）。是以，如未參與實施犯罪構成要件
    之行為，且係出於幫助之意思提供助力，即屬幫助犯，而非
    共同正犯。又刑法第346 條第1 項之恐嚇取財罪，與同法第
    339 條第1 項之詐欺取財罪，二者之區別，在於前者係施用
    使人心生畏怖之恐嚇手段，致被害人心生畏懼，明知不應交
    付財物而交付，後者則係施用詐術手段，使人陷於錯誤，誤
    信為應交付財物而交付。惟上開之恐嚇手段，常以虛假之事
    實為內容，故有時亦不免含有詐欺之性質，倘含有詐欺性之
    恐嚇取財行為，足使人心生畏懼時，自應僅論以高度之恐嚇
    取財罪，殊無再適用詐欺取財罪之餘地（最高法院84年度台
    上字第1993號判決要旨參照）。本件被告戊○○、丙○○基
    於幫助之犯意，提供前揭甲○○帳戶之金融卡等物予乙○○
    ，再由乙○○交付予綽號「阿賜」之不詳成年男子，並進而
    遭取得該金融卡等物之人，意圖為自己不法之所有，以恐嚇
    手段使被害人心生畏懼，因而匯款至甲○○前揭帳戶內，本
    件取得甲○○帳戶金融卡等物之不詳詐欺集團成員，向施如
    心恐嚇取財之犯行款項之犯行，均係犯刑法第346 條第1項
    之恐嚇取財罪，故被告戊○○以自己信用不良為由，向甲○○施用詐術詐得甲○○帳戶之金融卡等物，再與被告丙○○
    基於幫助他人實行犯罪之幫助故意，將該提款卡等物交予乙○○再售予不詳集團之人，而參與恐嚇取財構成要件以外行
    為，核被告戊○○所為係犯刑法第339 條第1 項詐欺取財罪
    、及刑法第30條第1 項前段、第346 條第1 項之幫助恐嚇取
    財罪；被告丙○○所為，則係犯刑法第30條第1 項前段、第
    346 條第1 項之幫助恐嚇取財罪，公訴意旨認被告2 人均屬
    恐嚇取財罪之正犯，尚有誤會。又按刑法第28條之共同正犯
    ，係指二人以上共同實行犯罪之行為者而言，幫助他人犯罪
    ，並非實行正犯，在事實上雖有二人以上共同幫助殺人，要
    亦各負幫助殺人責任，仍無適用該條之餘地（最高法院33年
    上字第793 號判例要旨參照）。本件雖有被告2 人及甲○○
    、乙○○均犯幫助恐嚇取財罪，要無論以共同正犯之問題。
    再按刑法上一行為而觸犯數罪名之想像競合犯存在之目的，
    在於避免對於同一不法要素予以過度評價，其所謂「同一行
    為」係指所實行者為完全或局部同一之行為而言。因此刑法
    修正刪除牽連犯之規定後，於修正前原認屬於方法目的或原
    因結果之不同犯罪，其間果有實行之行為完全或局部同一之
    情形，應得依想像競合犯論擬（最高法院97年度台上字第34
    94號判決意旨參照）。查被告戊○○以向甲○○施詐取得甲○○帳戶之金融卡等物為方法，以達幫助恐嚇取財之目的，
    二部分行為有局部同一之情形，自應依想像競合犯從一重論
    以幫助恐嚇取財罪。被告戊○○所犯詐欺取財罪部分雖未經
    起訴，然與起訴部分具有裁判上一罪關係，為起訴效力所及
    ，本院自得併予審理。被告2 人係幫助犯，應依刑法第30條
    第2 項規定按正犯之刑減輕之。被告戊○○前於96年間因詐
    欺案件，經本院96年度易字第3695號判處有期徒刑5 月，並
    減為2 月又15日確定，甫於97年1 月31日易科罰金執行完畢
    ，有刑案資料查註記錄表、臺灣高等法院被告前案記錄表在
    卷可參，其受徒刑之執行完畢，5 年以內故意再犯本件有期
    徒刑以上之罪，為累犯，應依刑法第47條第1 項規定，加重
    其刑，並予先加後減之。爰審酌被告戊○○有多次詐欺前科
    、被告丙○○亦素行不佳（參臺灣高等法院被告前案紀錄表
    ），為圖私利，收購帳戶轉售他人供犯罪使用，紊亂社會正
    常交易秩序，並使不法之徒藉此輕易以恐嚇手段取得財物，
    助長犯罪風氣，被害人受害金額非少，惟犯後態度尚可等一
    切情狀，分別量處如主文所示之刑，並均諭知易科罰金之折
    算標準。
三、又被告戊○○、丙○○於將孫若寧帳戶之金融卡等物交付乙○○後，相隔2 、3 日始再將本案甲○○帳戶之金融卡等物
    交付乙○○，時間並非緊接，且所收取帳戶之對象亦有不同
    ，顯係另行起意而為，經核與被告2 人所犯臺灣彰化地方法
    院以99年度簡字第693 號（即交付孫若寧帳戶部分）尚非屬
    同一案件，本院自應逕予論罪科刑，附此敘明。
據上論斷，依刑事訴訟法第299 條第1 項前段，刑法第30條第1
項前段、第2 項、第346 條第1 項、第339 條第1 項、第47條第
1項 、第55條、第41條第1 項前段，刑法施行法第1 條之1 ，逕
以簡易判決處如主文所示之刑。
本案經檢察官丁○○到庭執行職務。
中    華    民    國    99    年    7     月    21    日
                  刑事第十二庭    審判長法  官  楊文廣
                                        法  官  周玉蘭
                                        法  官  劉敏芳
以上正本證明與原本無異。
如不服本判決應於收受判決後10日內向本院提出上訴書狀，並應
敘述具體理由；其未敘述上訴理由者，應於上訴期間屆滿後20日
內向本院補提理由書（均須按他造當事人之人數附繕本）「切勿
逕送上級法院」。
告訴人或被害人對於判決如有不服具備理由請求檢察官上訴者，
其上訴期間之計算係以檢察官收受判決正本之日期為準。
                                        書記官  陳錫威
中    華    民    國    99    年    7     月    21    日
附錄本案論罪科刑法條全文：
刑法第339條第1項
意圖為自己或第三人不法之所有，以詐術使人將本人或第三人之
物交付者，處 5 年以下有期徒刑、拘役或科或併科 1 千元以下
罰金。
刑法第30條
幫助他人實行犯罪行為者，為幫助犯。雖他人不知幫助之情者，
亦同。
幫助犯之處罰，得按正犯之刑減輕之。
刑法第346條
意圖為自己或第三人不法之所有，以恐嚇使人將本人或第三人之
物交付者，處6 月以上5 年以下有期徒刑，得併科一千元以下罰
金。

司法院資訊處製作；財團法人民間司法改革基金會備份。
